臺灣桃園地方法院民事裁定
111年度司繼字第507號
聲  明  人  楊秀英  
被  繼承人  楊阿秀(亡)


上列聲明人聲明拋棄繼承事件，本院裁定如下：
    主      文
聲明駁回。
聲請程序費用由聲明人負擔。
    理      由
一、本件聲明意旨略以：聲明人楊秀英為被繼承人楊阿秀之合法
    繼承人，因被繼承人於民國110年8月23日死亡，爰依法檢呈
    被繼承人之除戶戶籍謄本、聲明人戶籍謄本、繼承系統表及
    聲明人印鑑證明等件聲明拋棄繼承權等語。
二、按繼承人得拋棄其繼承權；而遺產繼承人，除配偶外，依左
    列順序定之：(一)直系血親卑親屬。(二)父母。(三)兄弟姊
    妹。(四)祖父母，民法第1138條、民法第1174條第1項定有
    明文。前項拋棄，應於知悉其得繼承之時起三個月內以書面
    向法院為之，民法第1174條第2項定有明文。依上揭法條之
    文義解釋，係指繼承人知悉繼承開始之原因事實，因而覺知
    自己為法律上之繼承人時起算。又此3個月之除斥期間，本
    以繼承人客觀處於得知悉已為繼承人之事實狀態為認定，非
    謂尚須知悉有無繼承之遺產，且不因聲請人不知法律或對法
    律之誤解，而影響法律規定所發生之效力。
三、次按，拋棄繼承於拋棄聲明到達法院時始生效力，故因其拋
    棄而應為繼承之人縱使在上開拋棄聲明到達法院之前知悉，
    民法第1174條文中之2個月（現為3個月）期限亦應至拋棄繼
    承聲明到達法院時起算，蓋如繼承拋棄生效之前即起算其2
    個月（現為3個月）之期限，殊不合理（臺灣高等法院暨所
    屬法院 94 年法律座談會民事類提案第8號意旨參照）。末
    按以日、星期、月或年定期間者，其始日算入以日、星期、
    月或年定期間者，以期間末日之終止，為期間之終止。期間
    不以星期、月或年之始日起算者，以最後之星期、月或年與
    起算日相當日之前一日，為期間之末日；但以月或年定期間
    ，於最後之月，無相當日者，以其月之末日，為期間之末日
    ；於一定期日或期間內，應為意思表示或給付者，其期日或
    其期間之末日，為星期日、紀念日或其他休息日時，以其休
    息日之次日代之，民法第120條第2項、第121條、第122條分
    別定有明文。
四、經查，被繼承人楊阿秀於民國（下同）110年8月23日死亡，
    而聲明人楊秀英為被繼承人之第三順位繼承人乙情，業據聲
    明人提出其戶籍謄本與被繼承人之除戶戶籍謄本為證，堪予
    認定。惟據聲明人所提之聲請狀，其並未釋明係於何時且如
    何知悉成為被繼承人楊阿秀之繼承人一事，亦未提出任何證
    據或證明文件。是以，本院於111年2月22日通知聲明人補正
    其係何時且如何知悉成為繼承人一事，然聲明人楊秀英雖於
    111年3月7日具狀主張關係人楊志賀以電話於110年8月23日
    晚上8點告知其被繼承人過世一事，又於10月中旬以手機電
    話告知其被繼承人有債務，於是聲明人選擇拋棄繼承等語，
    但仍未提出任何證據或證明文件。是本院通知聲明人與關係
    人楊志賀於111年7月20日行調查程序，經聲明人到庭表示其
    知悉成為繼承人之時點係於110年10月中旬關係人楊志賀以
    手機電話告知聲明人大女兒，聲明人之大女兒再轉告聲明人
    等語，而關係人楊志賀到庭雖亦表示「（按問：關係人楊志
    賀何時告知聲請人楊秀英大女兒？） 我記不得時間點了，
    但我太太都有手寫紀錄，是受前順位人通知，我再告知聲請
    人楊秀英的大女兒，應都是當天」等語，然據聲明人於111
    年8月16日所提其大女兒與關係人楊志賀之通聯紀錄日期，
    僅有110年8月27日、110年8月30日、110年9月5日，佐以聲
    明人所提申請目的為「拋棄繼承」之印鑑證明，其印鑑登記
    日期與申請日期均為110年9月11日，顯見聲明人知悉成為繼
    承人一事應為聲明人所主張之10月中旬之前。從而，揆諸上
    開說明，不論聲明人是否係於110年10月中旬始知悉成為繼
    承人一事，因前順位繼承人即被繼承人之子女與孫子女均係
    於110年11月10日始具狀向本院聲明拋棄繼承，是民法第117
    4條文中之3個月期限應至前順位繼承人拋棄繼承聲明到達法
    院時即110年11月10日起算，是以聲明人最遲本應於111年2
    月10日前以書面向本院為拋棄繼承之意思表示。惟聲明人卻
    遲至111年2月15日始具狀聲明拋棄繼承，此有本院收狀收文
    章在卷可證，顯已逾法定期間三個月甚明，是按卷證資料觀
    之，本件聲明人聲明拋棄繼承已逾法定期間三個月甚明，其
    聲明與法不合，應予駁回。又繼承人對於被繼承人之債務，
    以因繼承所得遺產為限，負清償責任，此為民法第1148條第
    2項所明定，本件聲明人拋棄繼承雖不合法，因而繼承承受
    被繼承人楊阿秀財產上之一切權利、義務，但依上開規定，
    對於被繼承人楊阿秀之債務，仍以繼承所得遺產為限，負清
    償責任，附此敘明。
五、依家事事件法第132條第3項、第97條及非訟事件法第21條第
    1項前段，裁定如主文。
六、如對本裁定抗告須於裁定送達後10日內向本院提出抗告狀，
    並應繳納抗告費新臺幣1,000 元整。
中　　華　　民　　國　　111 　年　　11　　月　　26　　日
                   家事法庭司法事務官　蔡淑蘭
以上正本係照原本作成。